臺灣臺中地方法院刑事判決　　　　　　　99年度訴字第3642號
公　訴　人　臺灣臺中地方法院檢察署檢察官
被　　　告　張農麟原名張農林.
選任辯護人　林更祐律師
上列被告因違反毒品危害防制條例案件，經檢察官提起公訴（99
年度偵字第24706號），本院判決如下：
    主    文
張農麟所犯如附表編號一、二所示之罪，各罪主刑及從刑均分別
如附表編號一、二所載；主刑部分應執行有期徒刑伍年陸月。
    犯罪事實
一、張農麟（原名張農林、綽號「阿林仔」）明知甲基安非他命
    係毒品危害防制條例第2條第2項第2款所規定之第二級毒品
    ，非經許可，不得販賣、轉讓、持有，竟基於販賣第二級毒
    品甲基安非他命以營利之犯意，利用其所有不詳廠牌、序號
    000000000000000號行動電話1支（未扣案），並插置使用其
    所有之門號0000000000號行動電話SIM卡為聯絡毒品交易之
    工具，由其親自與林煥為、翁永建議定毒品交易之時間、地
    點、金額、種類、數量等重要事項後，再由其於附表編號一
    、二所示時間親自至約定地點，分別交付第二級毒品甲基安
    非他命予林煥為、翁永建，各獲得如附表編號一、二所示之
    價金。其各次聯絡販賣事宜之電話門號、交易之對象、販賣
    毒品之種類、販賣之時間、地點、數量、金額、販賣所得等
    情均詳如附表編號一、二所示。張農麟嗣於99年10月26日晚
    間8時18分許，為警持本院所核發之搜索票，在其位於臺中
    市○里區○里街7巷4號住處內查獲，並扣得上開門號000000
    0000號行動電話SIM卡1張（另扣得與本案無關之門號000000
    0000號行動電話SIM卡1張、第二級毒品甲基安非他命1包、
    藥鏟1支及吸食器1組）。
二、案經改制前臺中縣警察局（現為臺中市警察局）刑警大隊報
    請臺灣臺中地方法院檢察署檢察官偵查起訴。
    理    由
壹、程序部分：
一、按詰問權係指訴訟上當事人有在審判庭輪流盤問證人，以求
    發現真實，辨明供述證據真偽之權利，現行刑事訴訟法對於
    詰問制度之設計，以同法第166條以下規定之交互詰問為實
    踐，屬於人證調查證據法定程序之一環；與證據能力係指符
    合法律所規定之證據適格，而得成為證明犯罪事實存在與否
    之證據資格，性質上並非相同。偵查中檢察官為蒐集被告犯
    罪證據，訊問證人旨在確認被告嫌疑之有無及內容，與審判
    期日透過當事人之攻防，調查人證以認定事實之性質及目的
    ，尚屬有別。偵查中訊問證人，法無明文必須傳喚被告使之
    得以在場，刑事訴訟法第248條第1項前段雖規定：「如被告
    在場者，被告得親自詰問」，事實上亦難期被告必有於偵查
    中行使詰問權之機會。此項未經被告詰問之被告以外之人於
    偵查中向檢察官所為之陳述，依刑事訴訟法第159條之1第2
    項規定，原則上屬於法律規定為有證據能力之傳聞證據，於
    例外顯有不可信之情況，始否定其得為證據。是得為證據之
    被告以外之人於偵查中向檢察官所為之陳述，因其陳述未經
    被告詰問，應認屬於未經合法調查之證據，並非無證據能力
    ，而禁止證據之使用。此項詰問權之欠缺，非不得於審判中
    由被告行使以資補正，而完足為經合法調查之證據。經查，
    證人林煥為於偵查中向檢察官所為之陳述，業經具結（見偵
    卷第44頁），依上說明，本屬有證據能力之傳聞證據，雖未
    經被告於偵查程序中為詰問，但於本院審理中已對證人林煥
    為補正詰問程序，而完足為合法調查之證據，按證人林煥為
    在檢察官偵查時，係以證人之身分，經其等具結擔保其證述
    之真實性，亦無證據顯示係遭受強暴、脅迫、詐欺、利誘等
    外力干擾情形，或在影響上揭證人心理狀況致妨礙其之自由
    陳述等顯不可信之情況下所為，是其於檢察官偵訊中之證述
    ，自均有證據能力。辯護人主張證人林煥為上開於偵訊中之
    證述內容，應無證據能力等語，要有誤會。
二、按所謂被告以外之人於審判外之陳述，係指被告以外之人就
    其曾經參與或見聞之事實，事後追憶並於審判外為陳述者而
    言。如被告以外之人係被告犯罪之共同正犯、共犯、相對人
    、被害人或其他關係人，而於被告實行犯罪行為時與被告為
    言詞或書面對談，且其對話之本身即係構成被告犯罪行為之
    部分內容者，因非屬其事後就曾經與聞之事實所為之追憶，
    自與審判外之陳述有間，二者不容混淆。又國家基於犯罪偵
    查之目的，對被告或犯罪嫌疑人進行通訊監察，乃係以監控
    與過濾受監察人通訊內容之方式，蒐集對其有關之紀錄，並
    將該紀錄予以查扣，作為認定犯罪與否之證據，屬於刑事訴
    訟上強制處分之一種，而監聽係通訊保障及監察法第13條第
    1項所定通訊監察方法之一，司法警察機關依法定程序執行
    監聽取得之錄音，係以錄音設備之機械作用，真實保存當時
    通訊之內容，如通訊一方為受監察人，司法警察在監聽中蒐
    集所得之通訊者對話，若其通話本身即係被告進行犯罪中構
    成犯罪事實之部分內容，則依前開說明，自與所謂「審判外
    之陳述」無涉，應不受傳聞法則之規範，當然具有證據能力
    （最高法院97年度臺上字第1069號判決要旨參照）。揆諸上
    揭說明，本判決引用為證據之監聽譯文，其內容係有關被告
    張農麟使用不詳廠牌、序號000000000000000號行動電話1支
    ，並插置使用其所有之0000000000號行動電話SIM卡與證人
    林煥為、翁永建等人討論購買毒品之事宜，係屬受監察人進
    行本件犯罪行為之對話內容，並非所謂被告或被告以外之人
    於審判外之陳述至明。另按：有事實足認被告或犯罪嫌疑人
    有最輕本刑為3年以上有期徒刑之罪嫌，並危害國家安全或
    社會秩序情節重大，而有相當理由可信其通訊內容與本案有
    關，且不能或難以其他方法蒐集或調查證據者，得發通訊監
    察書。通訊監察書，偵查中由檢察官依司法警察機關聲請或
    依職權以書面記載第11條之事項，並敘明理由、檢附相關文
    件，聲請該管法院核發，審判中由法官依職權核發，通訊保
    障及監察法第5條第1項第1款、第2項分別定有明文；而通訊
    監察錄音之譯文，僅屬依據監聽錄音結果予以翻譯之文字，
    固具文書證據之外觀，但實際上仍應認監聽所得之錄音帶或
    光碟，始屬調查犯罪所得之證物；刑事訴訟法第165條之1第
    2 項所稱之證物，如其蒐證程序合法，並經合法調查，自具
    證據能力。因此檢察官如提出通訊監察錄音之譯文為其證據
    方法，實乃以其監聽所得之錄音帶或光碟，為調查犯罪所得
    之證物，法院本應依刑事訴訟法第165條之1所列之方法調查
    ，以判斷該錄音帶或光碟是否與通訊監察錄音之譯文相符。
    而監聽錄音製作之譯文，雖通常為偵查犯罪機關單方面製作
    ，然若被告或訴訟關係人對其真實性並無爭執，經法院於審
    判期日提示譯文供當事人辨認、表示意見並為辯論者，程序
    自屬適法（最高法院95年度臺上字第295號、94年度臺上字
    第4665號判決要旨參照）。查本件警察執行通訊監察所製作
    之通訊監察譯文，既屬於文書證據之一種，而文書由公務員
    製作者，應記載製作之年、月、日及其所屬機關，由製作人
    簽名，刑事訴訟法第39條定有明文。依卷附通訊監察譯文所
    示，該譯文原未記載製作日期及製作人所屬機關，亦未經製
    作人在其上簽名，與上開法律規定之程式不符，惟此業經本
    院諭知實際製作人即時為改制前臺中縣警察局刑警大隊負責
    製作上開譯文之偵查佐鄭明原補正上開程式，檢察官、被告
    張農麟及辯護人對此亦均未爭執，且經本院依法踐行提示上
    開監聽譯文之調查證據程序，揆諸前揭說明，上開監聽譯文
    自有證據能力。
三、刑事訴訟法第159條之4規定，可作為證據之文書有：一、除
    顯有不可信之情況外，公務員職務上製作之紀錄文書、證明
    文書。二、除顯有不可信之情況外，從事業務之人於業務上
    或通常業務過程所須製作之紀錄文書、證明文書。三、除前
    二款之情形外，其他於可信之特別情況下所製作之文書。而
    該法條第2款所稱從事業務之人於業務上或通常業務過程所
    須製作之紀錄文書、證明文書，因係於通常業務過程不間斷
    、有規律而準確之記載，且大部分紀錄係完成於業務終了前
    後，無預見日後可能會被提供作為證據之不實登載動機，不
    實之可能性小，除非該等紀錄文書或證明文書有顯然不可信
    之情況，否則有承認其為證據之必要；因此，採取上開文書
    作為證據，應注意該文書之製作，是否係於例行性之業務過
    程中，基於觀察或發現而當場或即時記載之特徵。查本案所
    調取被告張農麟及本案毒品交易對象林煥為、翁永建等人所
    使用之行動電話通聯紀錄，本係由電信業者為計算電話通話
    費用，而以電信業者管控之電腦設備逐筆紀錄通話門號之通
    話日期、時間長短、通話對方門號（即發話方、受話方與發
    簡訊）、通話地點所在之最近基地台位置等。則上開門號通
    聯調閱查詢單及通聯紀錄，顯非為訴訟上之特定目的而製作
    ，而係屬於通常業務過程中不間斷之規律性、機械性記載，
    自屬於從事業務之人於業務上或通常業務過程所須製作之紀
    錄文書，經查亦無顯不可信之情況，故上開通聯紀錄自應具
    有證據能力。
四、按「搜索，應用搜索票。搜索票，應記載下列事項：一、案
    由。二、應搜索之被告、犯罪嫌疑人或應扣押之物。但被告
    或犯罪嫌疑人不明時，得不予記載。三、應加搜索之處所、
    身體、物件或電磁紀錄。四、有效期間，逾期不得執行搜索
    及搜索後應將搜索票交還之意旨。搜索票，由法官簽名。法
    官並得於搜索票上，對執行人員為適當之指示。」刑事訴訟
    法第128條第1項至第3項分別定有明文。查本件扣案之門號
    0000000000號行動電話SIM卡1張，係由員警執本院所核發之
    搜索票（99年度聲搜字第3712號），並在法官所指示之受搜
    索人、搜索地點及範圍內，於前址進行搜索起獲，有卷附搜
    索票、搜索扣押筆錄在卷可查（見警卷第48至52頁），經核
    與上開規定相合，自係屬依法定程序所取得之證物，當有證
    據能力。
五、按刑事訴訟法第159條之2所定之傳聞例外，即英美法所稱之
    「自己矛盾之供述」，必符合被告以外之人於檢察事務官、
    司法警察官、司法警察調查中所為之陳述，「與審判中不符
    」，且其先前之陳述，具備「可信性」及「必要性」二要件
    ，始例外得適用上開規定，認其先前所為之陳述，為有證據
    能力。此所謂「與審判中不符」，係指該陳述之主要待證事
    實部分，自身前後之供述有所不符，導致應為相異之認定，
    此並包括先前之陳述詳盡，於後簡略，甚至改稱忘記、不知
    道或有正當理由而拒絕陳述（如經許可之拒絕證言）等實質
    內容已有不符者在內。所謂「可信性」要件，則指其陳述與
    審判中之陳述為比較，就陳述時之外部狀況予以觀察，先前
    之陳述係在有其可信為真實之特別情況下所為者而言。例如
    先前之陳述係出於自然之發言，審判階段則受到外力干擾，
    或供述者因自身情事之變化（如性侵害案件，被害人已結婚
    ，為婚姻故乃隱瞞先前事實）等情形屬之，與一般供述證據
    應具備之任意性要件有別。至所謂「必要性」要件，乃指就
    具體個案案情及相關證據予以判斷，其主要待證事實之存在
    或不存在，已無從再從同一供述者取得與先前相同之陳述內
    容，縱以其他證據替代，亦無由達到同一目的之情形（最高
    法院96年度台上字第4365號判決要旨參照）。而本件被告張
    農麟及其辯護人於本院審理中均陳明證人林煥為、翁永建等
    人於警詢時之證述內容無證據能力，即表示反對將此等傳聞
    證據納入本件證據資料中，且本院審酌證人林煥為、翁永建
    等人於偵訊、或本院審理中均已先後到庭證結在案，乃其警
    詢中之證述內容，業有偵訊、或本院審理中之結證證詞可資
    替代，復參酌最高法院上開判決要旨所揭櫫之「可信性」、
    「必要性」之要件，爰不以之為本案實體認定之依據（最高
    法院97年度臺上字第1981號、97年度臺上字第6585號判決要
    旨參照）。
貳、實體部分：
一、上開事實，業據被告張農麟於警詢及本院審理中坦承不諱，
    核與證人林煥為於偵訊及本院審理中、證人翁永建於本院審
    理中證結其等如何分別於附表編號一、二所示之時地，向被
    告張農麟購得各如附表編號一、二所示之第二級毒品甲基安
    非他命，並因此交付價款予被告張農麟之經過情節相符（見
    偵卷第43頁、本院卷第143至147頁），且被告張農麟上開門
    號0000000000號行動電話確分別有於如附表編號一、二所示
    之時日，分別與證人林煥為所持用之門號0000000000號、證
    人翁永建所有之門號0000000000號行動電話通聯之紀錄，有
    被告張農麟上開門號0000000000號通聯紀錄（見本院卷第11
    9至121頁）、監聽譯文（見本院卷第44、45頁）等附卷可查
    ，及前揭門號0000000000號行動電話SIM卡1張扣案可憑。再
    按販賣毒品之所謂販賣行為，係行為人基於營利之目的，而
    販入或賣出毒品而言。販賣毒品者，其主觀上須有營利之意
    圖，且客觀上有販賣之行為，即足構成，至於實際上是否已
    經獲利，則非所問。即於有償讓與他人之初，係基於營利之
    意思，並著手實施，而因故無法高於購入之原價出售，最後
    不得不以原價或低於原價讓與他人時，仍屬販賣行為。本件
    證人林煥為、翁永建與被告張農麟僅係因購買毒品而認識或
    因此見面，均非至親，且如附表編號一、二所示之第二級毒
    品甲基安非他命交易均屬有償行為，被告張農麟係親自在特
    定約定地點交付毒品並收取價款，倘非有利可圖，自無平白
    甘冒觸犯重罪之風險而特意有償交付第二級毒品之理，堪信
    被告張農麟如附表編號一、二所示之販賣第二級毒品甲基安
    非他命，確有從中賺取買賣價差，均有牟利之意圖甚明。據
    此，自堪信被告張農麟上開於警詢及本院審理中之自白，應
    係真實，而可採信，並足資採為其論罪科刑之依據。至於被
    告張農麟於偵訊中雖一度改稱係與證人林煥為、翁永建合資
    購買云云（見偵卷第19頁），另證人林煥為於本院審理中亦
    一度改口證稱係與被告張農麟合資購毒等語，惟被告張農麟
    於本院審理時已坦承本案犯罪事實，有如前述，且就此質之
    證人翁永建於本院審理中證結稱：「（辯護人問你在99年6
    月12日下午7點多的時候，你這次從被告手中拿到的安非他
    命是你委託被告幫你購買的，還是你直接向被告購買的？）
    我直接向被告購買的。」、「（辯護人問：不管你從被告手
    上拿過幾次安非他命，你是否知道被告有在賣安非他命，或
    是你們集資一起購買安非他命？）我們從來沒有說過要集資
    ，我都是直接拿錢向他購買。」等語（見本院卷第143頁反
    面）等語，證人翁永建已否認係與被告張農麟合資購毒一情
    明確，另證人林煥為於其前揭改口證述後，復亦補充證稱：
    「（檢察官問：偵訊中你是隨便講的嗎？）我沒有隨便講，
    偵訊中說的才是正確的，今日說的是我記憶錯了。是我向他
    買的，不是合資。」、「（檢察官問：交易時間、地點是否
    如你偵訊中所稱的？）是的，就是在臺中市○里區○○街附
    近之7-11超商買的。」、「（檢察官問：交易時間？）99年
    6月11日晚上八點多，就是通信監察譯文所述的時間，當時
    被告有拿安非他命給我，我拿800元給他。」、「（檢察官
    問：到底是向他購買還是合資的？）向他購買的。」、「（
    辯護人問：今天你到法院作證之前，辯護人及被告家人親屬
    有沒有與你接觸過？）沒有。」、「（辯護人問：請你慎重
    的確認到底是一起合資買的，還是你向他購買的？）是我向
    他購買的。」、「（辯護人問：先前為何回答辯護人說你是
    與被告合資購買的？）我忘記了，我是想幫大家的忙。」、
    「（辯護人問：所謂幫大家的忙是包含被告張農麟？）就是
    不要卡到刑法，不想要害大家都被關。」等語在按（見本院
    卷第146頁），足徵被告張農麟前揭合資購毒之抗辯，係事
    後避責之詞，另證人林煥為前述改口證詞，係維護被告張農
    麟之詞，均難以採信，自無從為被告張農麟有利之認定，併
    予敘明。
二、按甲基安非他命為毒品危害防制條例第2條第2項第2款明定
    列管之第二級毒品，任何人非經許可，不得販賣、轉讓及持
    有。茲對被告張農麟論罪說明如下：
  (一)核被告張農麟如附表編號一、二所為，均係犯毒品危害防制
    條例第4條第2項之販賣第二級毒品罪。被告張農麟為販賣而
    持有第二級毒品甲基安非他命之低度行為，各應為其販賣第
    二級毒品甲基安非他命之高度行為所吸收，均不另論罪。
  (二)又刑法於94年2月2日修正公佈，刪除第56條連續犯之規定，
    自95年7月1日施行；而基於概括犯意連續多次販賣、轉讓毒
    品之行為，於刑法修正刪除連續犯規定之前，均依連續犯論
    以一罪；此次刑法第56條修正理由之說明謂：「對繼續犯同
    一罪名之罪者，均適用連續犯之規定論處，不無鼓勵犯罪之
    嫌，亦使國家刑罰權之行使發生不合理之現象」、「基於連
    續犯原為數罪之本質及刑罰公平原則之考量，爰刪除有關連
    續犯之規定」等語，即係將本應各自獨立評價之數罪，回歸
    本來就應賦予複數法律效果之原貌。而所謂集合犯是指立法
    者所制定之犯罪構成要件中，本就預定有數個同種類之行為
    將反覆實行之犯罪，而將各自實現犯罪構成要件之多數行為
    ，包括論以一罪。是關於集合犯之判斷，除應考量行為人主
    觀上是否出於反覆實行之概括犯意外，尚應斟酌客觀上之法
    律規範本來意涵、實現該犯罪目的之必要手段、社會生活經
    驗中該犯罪必然反覆實行之常態與社會之通念等因素；觀諸
    毒品危害防制條例所定之販賣、轉讓毒品罪之構成要件文義
    ，實無從認定立法者本即預定該犯罪之本質，必有數個同種
    類行為而反覆實行之集合犯行，於一般生活中，亦難認持續
    販賣、轉讓毒品仍屬常態，社會通念尤難容許一再違犯，故
    販賣、轉讓毒品罪，均難認係集合犯；因此，就刑法修正施
    行後多次販賣、轉讓毒品之犯行，採一罪一罰，始符合立法
    本旨。又刑法上所稱接續犯，係指數個在同時同地或密切接
    近之時地，侵害同一法益之行為，因各舉動之獨立性極為薄
    弱，依社會通念認為無法強行分開，乃將之包括視為一個行
    為之接續進行，給予單純一罪之刑法評價；此種實質上一罪
    之接續犯，與刑法修正前裁判上一罪之連續犯，其相異者，
    係在於連續犯侵害同一法益之數行為，各具獨立性，客觀上
    並認為其間存有時間上之差距，乃認係出於一個概括之犯意
    ，為期訴訟經濟，擬制為一罪；茲刑法於95年7月1日起修正
    施行，已將連續犯規定予以刪除，考其立法旨趣，係因對於
    多次原可獨立評價之行為，僅論以一罪，不無鼓勵犯罪之嫌
    ，亦與國民對於法律之感情相悖，是於審究接續犯之觀念時
    ，亦不能無限擴張，除仍應受社會通念之支配外，尤應注意
    其公平性、合理性，使與經驗法則、論理法則及比例原則相
    適合，否則即與上揭修法精神不符。故本件被告張農麟販賣
    毒品之時間，既自99年6月11日至同年月12日間，亦即其犯
    罪時間均為95年7月1日以後，係於刑法修正刪除連續犯規定
    之後所犯，販賣第二級毒品甲基安非他命之對象分別為證人
    林煥為、翁永建，均無論以集合犯或接續犯之餘地，是其各
    次販賣毒品之對象、時間有隔、犯意有間，均應分論併罰。
  (三)按毒品危害防制條例第17條第2項增列「犯第4條至第8條之
    罪於偵查及審判中均自白者，減輕其刑。」之規定，對於在
    偵查及審判中均自白犯該條例第四條至第八條之罪者，明定
    應減輕其刑。該項所謂「自白」，乃對自己之犯罪事實全部
    或主要部分為肯定供述之意。（最高法院99年度臺上字第18
    50號裁判要旨）又所謂自白，乃行為人對自己犯罪事實之全
    部或主要部分為肯定陳述之意。行為人於訴訟上（審判上）
    或訴訟外（審判外）對犯罪事實為具體、明確、肯定之陳述
    ，應係自白；單純拒絕陳述或保持緘默，則非自白，自不待
    言。至於行為人對犯罪事實有所陳述，而未明白承認或否認
    ，是否屬於自白，事實審法院應審酌個案具體情形，諸如是
    否出於自由意志，兼及陳述之時間、場合、動機、對像、態
    度、內容等事項，審慎認定之。事實審法院採取被告已有爭
    執之自白，作為認定犯罪事實之證據，對被告之利益具有重
    大關係，必須於判決內敘明認定被告自白犯罪之理由，始稱
    適法。（最高法院99年度臺上字第2071號裁判要旨）。查本
    件被告張農麟於警詢中供承：「（警員問：警方提示上述監
    察譯文，是否為你通話之內容？A為何人？B為何人？通話內
    容為何？）A是我本人，B是綽號『阿建』翁永建。是翁永建
    拿2,000元給我，要我去拿˙˙安非他命給他，大約是當日6
    月12日晚上20-21時我就拿安非他命到他住家樓下（臺中縣
    烏日鄉○○路）給他，而他在上述譯文中星期三才把錢交給
    我。」（見本院卷第61頁）、「（警員問：警方提示上述監
    察譯文，是否為你通話之內容？A為何人？B為何人？通話內
    容為何？）A是我本人，B是綽號『阿偉』林致緯（即證人林
    煥為，下同）。通話內容是綽號『阿偉』林致緯以新臺幣1,
    000元向購買第二級毒品安非他命1小包˙˙˙於99年6月11
    日晚上˙˙˙在綽號『阿偉』林致緯住家（臺中縣大里市○
    ○路）外面交易完成。這次交易他只給我800元˙˙˙」（
    見本院卷第70頁）等語，嗣於本院審理中亦稱：「（辯護人
    問：就本案的犯罪事實是否認罪？）我認罪，是我自己的意
    思。」、「（本院問：有何辯解？）我認罪。」（見本院卷
    第148頁）等語，是被告張農麟就如附表編號一、二所示之
    犯行，業已於警詢（即偵查中）及本院審判時，自白犯行不
    諱，符合毒品危害防制條例第17條第2項之規定，自應就被
    告張農麟前揭所犯販賣之第二級毒品罪，減輕其刑。
  (四)茲說明對被告張農麟科刑之理由如下：
  (1)主刑部分：
  本院審酌被告張農麟前無前科，有臺灣高等法院被告前案紀
    錄表在卷可查，素行尚佳，明知毒品不僅殘害施用者自身健
    康，因施用毒品而散盡家財、連累家人，或為購買毒品鋌而
    走險者，更不可勝計，竟為謀個人私利而販賣毒品，危害社
    會甚鉅，且於偵訊中一度翻譯前供，改稱係與證人林煥為、
    翁永建合資購買云云，乃公訴人據此主張其浪費訴訟資源、
    無真誠悔悟之意，而請求從重量處有期徒刑12年，然按「刑
    事訴訟法為保障被告之防禦權，尊重其陳述之自由，包括消
    極不陳述與積極陳述之自由，前者賦予保持緘默之權，後者
    則享有無須違背自己之意思而為陳述之權。此外，被告尚得
    行使辯明權，以辯明犯罪嫌疑，並就辯明事項之始末連續陳
    述；於審判期日調查證據完畢後，更得就事實及法律辯論之
   （第95條第2款、第96條、第289條第1項參照）。此等基於保
    障被告防禦權而設之陳述自由、辯明及辯解（辯護）權，既
    係被告依法所享有基本訴訟權利之一，法院復有闡明告知之
    義務。則科刑判決時，對刑之量定，固應以被告之責任為基
    礎，本於比例、平等及罪刑相當等原則，並審酌刑法第57條
    所列各款情狀為輕重之標準，然其中同條第10款所稱犯罪後
    之態度，係指被告犯罪後，因悔悟而力謀恢復原狀，或與被
    害人和解，賠償損害等情形而言，應不包括被告基於防禦權
    之行使而自由陳述、辯明或辯解（辯護）時之態度。是自不
    得因被告否認或抗辯之內容與法院依職權認定之事實有所歧
    異或相反，即予負面評價，逕認其犯罪後之態度不佳，而採
    為量刑畸重標準之一。」（最高法院97年度臺上字第6725號
    裁判要旨參照），而被告張農麟於偵訊中雖曾辯稱係合資購
    毒云云，然經核其所述，其對於有向證人林煥為、翁永建收
    取價款、並因此交付毒品等毒品交易之基本事實，均坦認不
    諱，可見其前開辯解，當僅係本於其個人防禦權之行使而已
    ，參酌上開最高法院裁判要旨所示，自不能以此為其量刑畸
    重標準之一，乃公訴人循此主張應從重量刑等語，即有未洽
    ，況被告張農麟於警詢及本院審理中均自白犯罪，有如前述
    ，而其被訴犯行，係最輕本刑為有期徒刑7年以上之罪，併
    觀之其於本院審理中一再陳稱甚掛念家中親屬及家族事業一
    情，於此情境下，衡之社會通常一般人之生活經驗，均不免
    有畏懼退卻之情，是被告張農麟因此掙扎，而於偵訊中一度
    翻異前供，要無非基於臨刑退卻之尋常反應，更不能以此即
    否認其坦白犯罪、真心面對刑罰之意，此外，毒品危害防制
    條例第17條第2項立法理由已明文指出：「又為使製造、販
    賣或運輸毒品案件之刑事訴訟程式儘早確定，並鼓勵被告自
    白認罪，以開啟其自新之路，爰對製造、販賣、運輸毒品者
    ，於偵查及審判中均自白時，亦採行寬厚之刑事政策，爰增
    列第二項。」等語，即應對自白認罪之被告，寬厚量刑，以
    勵其自新，而被告張農麟犯後業已坦承本案販賣毒品犯行，
    嗣於本院審理中亦悔意不輟，犯罪後之態度尚稱良好，合應
    參酌上開立法意旨，對其從輕量刑，及參酌其犯罪之手段、
    販賣毒品之價量及所得之利益均不多等一切情狀，分別量處
    如附表編號一、二所示之刑。
  按法律上屬於自由裁量之事項，並非概無法律性之拘束。法
    院就自由裁量權之行使，除不得逾越法律所規定範圍之外部
    性界限外，尚應受比例原則、公平正義原則之規範，謹守法
    律秩序之理念，體察法律之規範目的，使其結果實質正當，
    合於裁量之內部性界限，俾與立法本旨相契合。刑法第51條
    第5款規定數罪併罰，宣告多數有期徒刑者，應於各刑中之
    最長期以上，各刑合併之刑期以下，定其應執行之刑期，但
    不得逾30年，其就數罪併罰，固非採併科主義，而係採限制
    加重主義，就俱發各罪中，以最重之宣告刑為基礎，由法院
    參酌他罪之宣告刑，裁量加重定之，且不得逾法定之30年最
    高限制，此即外部性界限。然上揭定其應執行刑，既屬刑法
    賦予法院自由裁量之事項，其應受內部性界限之拘束，要屬
    當然。而刑法修正將連續犯、常業犯規定悉予刪除，考其立
    法目的，係基於刑罰公平原則考量，杜絕僥倖犯罪心理，並
    避免鼓勵犯罪之誤解，乃改採一行為一罪一罰。是定其刑期
    時，除仍應就各別刑罰規範之目的、輕重罪間體系之平衡、
    整體犯罪非難評價、各行為彼此間之偶發性、與被告前科之
    關聯性、各行為所侵害法益之專屬性或同一性、數罪對法益
    侵害之加重效應、罪數所反映之被告人格特性與犯罪傾向、
    社會對販毒行為處罰之期待等，為綜合判斷外，尤須參酌上
    開實現刑罰公平性，以杜絕僥倖、減少犯罪之立法意旨，為
    妥適之裁量，倘違背此內部性界限，即屬權利濫用之違法（
    最高法院96年度臺上字第7583號判決意旨參照）。本院審酌
    上情，就被告張農麟所科之刑，爰定其應執行刑如主文第一
    項所示。
  (2)從刑部分：
  又按毒品危害防制條例第19條第1項規定，犯販賣毒品罪者
    ，其供犯罪所用及犯罪所得之財物均沒收之，係採義務沒收
    主義。故販賣毒品所得之對價，不問其中成本若干，利潤多
    少，均應全部諭知沒收，貫徹政府查禁煙毒之決心，以符立
    法本旨（最高法院91年度臺上字第2419號判決意旨參照）。
    又按毒品危害防制條例第19條第1項規定性質上係沒收之補
    充規定。其屬於本條所定沒收之標的，如得以直接沒收者，
    判決主文僅宣告沒收即可，不生「追徵其價額」或「以其財
    產抵償之」問題，須沒收之標的全部或一部不能沒收時，始
    生「追徵其價額」或「以其財產抵償之」選項問題。而「追
    徵其價額」或「以其財產抵償之」係屬兩種選項，分別係針
    對現行貨幣以外之其他財產與現行貨幣而言。本規定所稱「
    追徵其價額」者，係指所沒收之物為金錢以外之其他財物而
    無法沒收時，因其實際價值不確定，應追徵其價額，使其繳
    納與原物相當之價額，並無以其財產抵償之問題。倘嗣後追
    徵其金錢價額，不得結果而須以其財產抵償者，要屬行政執
    行機關依強制執行之法律之執行問題，即無不能執行之情形
    ，自毋庸諭知「或以其財產抵償之」。如不能沒收之沒收標
    的為金錢時，因價值確定，判決主文直接宣告「以其財產抵
    償之」即可，不發生追徵價額之問題（最高法院99年6月29
    日99年度第5次刑事庭會議決議參照）。
  本件被告張農麟犯如附表編號一、二所示之犯行，已見前述
    ，則就未扣案之販賣第二級毒品所得800元、2,000元，自應
    於主文內分別諭知如附表編號一、二所示之從刑。又上開販
    賣毒品所得，如全部或一部不能沒收時，以被告張農麟之財
    產抵償之。
  另按「犯毒品危害防制條例第4條第1項之販賣第一級毒品罪
    者，其因犯罪所得之財物，沒收之，如全部或一部不能沒收
    時，追徵其價額或以其財產抵償之。同條例第19條第1項雖
    有明文，然所稱因犯罪所得之財物，係以實際所得者為限，
    苟無所得或尚未取得者，即無從為沒收、追徵或以財產抵償
    之諭知。（最高法院96年度臺上字第2331號裁判要旨）」而
    查本件被告張農麟與證人林煥為約妥如附表編號一所示之毒
    品交易，被告張農麟並已依約將上開第二級毒品甲基安非他
    命交付予證人林煥為，然關於部分價款200元部分，其二人
    係另約明於事後再行付款，惟被告張農麟於事後已向證人林
    煥為陳明不用付了等語，亦即不再向證人林煥為追討一節，
    業經被告張農麟於本院審理中供述甚詳，復經證人林煥為於
    偵訊及本院審理中證述屬實（見偵卷第43頁、本院卷第145
    頁），應可採信。是被告張農麟既未實際取得上開價款200
    元，則揆諸上開最高法院裁判之要旨，該200元部分，即無
    從為沒收、追徵或以財產抵償之諭知。併予指明。
  扣案之門號0000000000號行動電話SIM卡1張，係供被告張農
    麟用以犯附表編號一、二所示犯行之用，而未扣案之其所有
    之不詳廠牌、序號000000000000000號行動電話1支則曾經插
    置使用上開門號0000000000號行動電話SIM卡，供被告張農
    麟用以犯附表編號一、二所示之犯行，自均應依前揭規定，
    附從於各罪之主刑項下，分別予以宣告沒收。至上開不詳廠
    牌、序號000000000000000號行動電話1支雖未扣案，惟無證
    據證明業以滅失，是其如全部或一部不能沒收時，追徵其價
    額（最高法院96年度臺上字第3551號、第98年度臺上字第71
    1號裁判要旨）（公訴人主張應依刑法第38條第1項第2款規
    定予以宣告沒收，應係誤會）。
  又按刑分主刑及從刑，主刑如不成立，從刑即失其附麗；沒
    收為從刑之一種，自應附隨於主刑存在，故毒品危害防制條
    例第18條第1項所謂「查獲」之第一、二級毒品，係指經有
    罪判決書事實欄認定與被告犯罪事實有關之毒品而言（最高
    法院94年臺上字第5984號判決可資參考）。而查，扣案之門
    號0000000000號行動電話SIM卡1張、第二級毒品甲基安非他
    命1包、藥鏟1支及吸食器1組等物，雖均係被告張農麟所有
    之物，惟其中第二級毒品甲基安非他命1包、藥鏟1支及吸食
    器1組等，係供被告張農麟自行施用毒品所用，連同門號000
    0000000號行動電話SIM卡1張，均核與本案無關，業經被告
    張農麟於本院審理中所述甚詳，且被告張農麟於警詢及本院
    審理中均已自白犯罪，衡情亦無須就此與論罪科刑無關之部
    分，故為不實之陳述，自堪信其此部分所述，應係事實，而
    可採信。是扣案之門號0000000000號行動電話SIM卡1張、第
    二級毒品甲基安非他命1包、藥鏟1支及吸食器1組等物，即
    與宣告沒收銷燬或宣告沒收之要件不合，亦即無從由本案予
    以宣告沒收銷燬或沒收之，公訴人聲請就第二級毒品甲基安
    非他命1包部分予以宣告沒收銷燬之等語，尚難允准，附此
    敘明。
  (3)被告張農麟雖於警偵訊中供出其之毒品上手係綽號「小蔡」
    、「馬兄」之人，惟此經檢察官予以偵查，並未查獲上開二
    人，有臺灣臺中地方法院檢察署99年12月31日中檢輝劍98偵
    24706字第160776號函在卷可查（見本院卷第12頁），是依
    本案現存證據資料，尚查無被告張農麟所供毒品上手，有因
    其之供述，而為檢警查獲並提起公訴之情形，是被告張農麟
    尚無毒品危害防制條例第17條第1項所定減刑規定之適用，
    併予敘明。
據上論斷，應依刑事訴訟法第299條第1項前段，毒品危害防制條
例第4條第2項、第17條第2項、第19條第1項前段，刑法第11條、
第51條第5款，判決如主文。
本案經檢察官張容姍到庭執行職務。
中    華    民    國    100    年    1    月    27    日
                  刑事第十八庭  審判長法  官  郭書豪
                                      法  官  胡芷瑜
                                      法  官  林世民
以上正本證明與原本無異。
如不服本判決應於收受判決後10日內向本院提出上訴書狀，並應
敘述具體理由；其未敘述上訴理由者，應於上訴期間屆滿後20日
內向本院補提理由書（均須按他造當事人之人數附繕本）「切勿
逕送上級法院」。
                                      書記官  紀俊源
中    華    民    國    100    年    1    月    27    日
附錄論罪科刑法條
毒品危害防制條例第4條
製造、運輸、販賣第一級毒品者，處死刑或無期徒刑；處無期徒
刑者，得併科新臺幣2千萬元以下罰金。
製造、運輸、販賣第二級毒品者，處無期徒刑或7年以上有期徒
刑，得併科新臺幣1千萬元以下罰金。
製造、運輸、販賣第三級毒品者，處5年以上有期徒刑，得併科
新臺幣7百萬元以下罰金。
製造、運輸、販賣第四級毒品者，處3年以上10年以下有期徒刑
，得併科新臺幣3百萬元以下罰金。
製造、運輸、販賣專供製造或施用毒品之器具者，處1年以上7年
以下有期徒刑，得併科新臺幣1百萬元以下罰金。
前五項之未遂犯罰之。
毒品危害防制條例第17條
犯第4條至第8條、第10條或第11條之罪，供出毒品來源，因而查
獲其他正犯或共犯者，減輕或免除其刑。
犯第4條至第8條之罪於偵查及審判中均自白者，減輕其刑。
毒品危害防制條例第19條
犯第4條至第9條、第12條、第13條或第14條第1項、第2項之罪者
，其供犯罪所用或因犯罪所得之財物，均沒收之，如全部或一部
不能沒收時，追徵其價額或以其財產抵償之。為保全前項價額之
追徵或以財產抵償，得於必要範圍內扣押其財產。
犯第 4 條之罪所使用之水、陸、空交通工具沒收之。
附表：
┌───────────────────────────────────┐
│編號一、交易對象：林煥為（通訊監察譯文誤載為林致緯）                  │
├───────────────────────┬───────────┤
│交易之時間、地點、毒品種類、交易金額及聯絡方式│  科            刑    │
├───────────────────────┼───────────┤
│林煥為於99年6月11日20時21分，以其持用之0000000│張農麟販賣第二級毒品，│
│563號行動電話與張農麟所有之0000000000號行動電 │處有期徒刑年拾月，扣│
│話（插置使用於不詳廠牌、序號000000000000000號 │案之門號0000000000號行│
│行動電話上，下同）聯絡，表示欲向張農麟購買價量│動電話SIM卡壹張沒收之 │
│新臺幣（下同）1, 000元之第二級毒品甲基安非他命│，未扣案之犯罪所得新臺│
│，惟其身上僅有現金800元，需另行湊借200元等語，│幣捌佰元沒收之，如全  │
│張農麟聞後仍同意交易，並於同日20時46分許以其所│部或一部不能沒收時，以│
│有之0000000000號行動電話撥打林煥為所持用之0926│其財產抵償之、未扣案之│
│879563號行動電話，向林煥為表示可以先行交付800 │不詳廠牌、序號00000000│
│元後，雙方即約定交易時間、地點，由張農麟依約至│0000000號行動電話壹支 │
│位於臺中市○里區○里街段之某7-11超商附近，將價│沒收之，如全部或一部不│
│量1,000元之第二級毒品甲基安非他命1小包交付予林│能沒收時，追徵其價額。│
│煥為，並收取價款800元，至餘款200元部分，張農麟│                      │
│於嗣後向林煥為表示不用付了等語，林煥為因此亦未│                      │
│給付予張農麟（此部分販毒所得為800元）。       │                      │
├───────────────────────┴───────────┤
│編號二、交易對象：翁永建                                              │
├───────────────────────┬───────────┤
│交易之時間、地點、毒品種類、交易金額及聯絡方式│  科            刑    │
├───────────────────────┼───────────┤
│翁永建於99年6月12日6時8分許、同日19時14分、15 │張農麟販賣第二級毒品，│
│分、20分許，以其所有之0000000000號行動電話與張│處有期徒刑肆年，扣案之│
│農麟所有之0000000000號行動電話聯絡，詢問張農麟│門號0000000000號行動電│
│可否先欠款而購買價量2,000元之第二級毒品甲基安 │話SIM卡壹張沒收之，未 │
│非他命，經張農麟應允後，由張農麟至翁永建位於臺│扣案之犯罪所得新臺幣貳│
│中市○○區○○路930巷1號住處樓下，將價量2,000 │仟元沒收之，如全部或一│
│元之第二級毒品甲基安非他命1小包交付予翁永建， │部不能沒收時，以其財產│
│翁永建則於99年6月15日將上開購毒款項2,000元交付│抵償之、未扣案之不詳廠│
│予張農麟。                                    │牌、序號00000000000000│
│                                              │0號行動電話壹支沒收之 │
│                                              │，如全部或一部不能沒收│
│                                              │時，追徵其價額。      │
└───────────────────────┴───────────┘